ACORDAO-COMPLETO-2403725

ACÓRDÃO 1770/2021 ATA 28/2021 - PLENÁRIO

VISTOS, relatados e discutidos estes autos de tomada de contas especial, em que se aprecia recurso de revisão interposto por Francisca Martins Oliveira e Silva (XXX.556.252-XX) contra o Acórdão 2568/2017-TCU-Segunda Câmara, relator o Ministro José Múcio Monteiro, por meio do qual este Tribunal julgou irregulares as contas especiais da responsável, condenando-a em débito e multa, em razão da omissão no dever de prestar contas dos recursos por ela geridos no âmbito do Programa Brasil Alfabetizado, no exercício de 2009.
		ACORDAM os Ministros do Tribunal de Contas da União, reunidos em sessão do Plenário, diante das razões expostas pelo relator, em:
		9.1 nos termos dos arts. 32, inciso III e 35, da Lei 8.443/1992, conhecer do presente recurso de revisão, para, no mérito, dar-lhe provimento parcial, atribuindo a seguinte redação aos itens 9.2 e 9.3 do Acórdão 2568/2017-TCU-Segunda Câmara:
"9.2. julgar irregulares as contas de Francisca Martins Oliveira e Silva e condená-la ao pagamento da quantia de R$ 10.692,55 (dez mil, seiscentos e noventa e dois reais e cinquenta e cinco centavos) , com a fixação do prazo de 15 (quinze) dias, a contar da notificação, para comprovar, perante o Tribunal, o recolhimento da dívida aos cofres do FNDE, atualizada monetariamente e acrescida dos juros de mora, calculados a partir de 01/01/2009, até a data do recolhimento, na forma prevista na legislação em vigor; 
9.3. aplicar a João Ricardo Alves de Oliveira e a Francisca Martins Oliveira e Silva, individualmente, multas nos respectivos valores de R$ 40.000,00 (quarenta mil reais) e R$ 8.000,00 (oito mil reais) , com a fixação do prazo de quinze dias, a contar das notificações, para comprovarem, perante o Tribunal, o recolhimento das dívidas aos cofres do Tesouro Nacional, atualizadas monetariamente desde a data do presente acórdão até a dos efetivos recolhimentos, se forem pagas após o vencimento, na forma da legislação em vigor;" 
		9.2 dar ciência desta deliberação à recorrente e demais interessados no processo, informando que o teor integral das peças que o integram poderá ser obtido no endereço eletrônico www.tcu.gov.br/acordaos e que o acesso às demais peças do processo pode ser obtido no endereço eletrônico deste Tribunal, opção "vista eletrônica".

Recurso de revisão interposto contra acórdão que julgou irregulares as contas dos responsáveis e aplicou-lhes multa ao julgar tomada de contas especial instaurada em razão da omissão no dever de prestar contas dos recursos repassados no âmbito do Programa Brasil Alfabetizado em 2008.

Prefeitura Municipal de Acará - PA.

3. Interessados/Responsáveis/Recorrentes:
3.1. Recorrente: Francisca Martins Oliveira e Silva (XXX.556.252-XX).

13.1. Ministros presentes: Ana Arraes (Presidente), Walton Alencar Rodrigues, Raimundo Carreiro (Relator), Bruno Dantas, Vital do Rêgo e Jorge Oliveira.
13.2. Ministros-Substitutos convocados: Augusto Sherman Cavalcanti e Marcos Bemquerer Costa.
13.3. Ministros-Substitutos presentes: André Luís de Carvalho e Weder de Oliveira.

RAIMUNDO CARREIRO

Ministro José Mucio Monteiro.

Trata-se de tomada de contas especial instaurada pelo Fundo Nacional de Desenvolvimento da Educação/FNDE em desfavor do ex-prefeito do Município de Acará/PA, João Ricardo Alves de Oliveira (Gestão 2005-2008) , em razão da omissão no dever de prestar contas dos recursos repassados ao citado Município, na modalidade fundo a fundo, à conta do Programa de Brasil Alfabetizado, no exercício de 2008.
2.	Examina-se, nesta oportunidade, recurso de revisão interposto pelo ex-prefeito. Transcrevo a seguir, com ajustes de forma, a instrução elaborada pela Secretaria de Recursos/Serur (peça 111) , cuja proposta de encaminhamento foi endossada pelo corpo diretivo da Unidade (peças 112-113) e que recebeu parecer parcialmente divergente do Parquet especializado, na pessoa do Procurador Júlio Marcelo de Oliveira (peça 116) .
"INTRODUÇÃO 
1.	Trata-se de recurso de revisão interposto por Francisca Martins Oliveira e Silva (peça 100) contra o Acórdão 2568/2017-TCU-Segunda Câmara, da relatoria do Ministro José Múcio Monteiro (peça 57) . 
1.1.      A deliberação recorrida apresenta o seguinte teor: 
VISTOS, relatados e discutidos estes autos de tomada de contas especial instaurada pelo Fundo Nacional de Desenvolvimento da Educação (FNDE) , em razão da omissão no dever de prestar contas dos recursos repassados à essa municipalidade no âmbito do Programa Brasil Alfabetizado em 2008 (PBA - BRALF 2008) . 
ACORDAM os Ministros do Tribunal de Contas da União, reunidos em Sessão da 2ª Câmara, ante as razões expostas pelo Relator e com fundamento nos arts. 1º, inciso I; 16, inciso III, alínea "a"; 12, § 3º; 19; 23, inciso III; 28, inciso II; e 57 da Lei 8.443/92, c/c o art. 214, inciso III, alínea "a", do Regimento Interno, em: 
9.1. julgar irregulares as contas de João Ricardo Alves de Oliveira e condená-lo ao pagamento da quantia de R$ 240.682,70 (duzentos e quarenta mil, seiscentos e oitenta e dois reais e setenta centavos) , com a fixação do prazo de 15 (quinze) dias, a contar da notificação, para comprovar, perante o Tribunal, o recolhimento da dívida aos cofres do FNDE, atualizada monetariamente e acrescida dos juros de mora, calculados a partir de 10/11/2008, até a data do recolhimento, na forma prevista na legislação em vigor; 
9.2. julgar irregulares as contas de Francisca Martins Oliveira e Silva e condená-la ao pagamento da quantia de R$ 59.653,00 (cinquenta e nove mil, seiscentos e cinquenta e três reais) , com a fixação do prazo de 15 (quinze) dias, a contar da notificação, para comprovar, perante o Tribunal, o recolhimento da dívida aos cofres do FNDE, atualizada monetariamente e acrescida dos juros de mora, calculados a partir de 01/01/2009, até a data do recolhimento, na forma prevista na legislação em vigor; 
9.3. aplicar a João Ricardo Alves de Oliveira e a Francisca Martins Oliveira e Silva, individualmente, multas nos respectivos valores de R$ 40.000,00 (quarenta mil reais) e R$ 11.000,00 (onze mil reais) , com a fixação do prazo de quinze dias, a contar das notificações, para comprovarem, perante o Tribunal, o recolhimento das dívidas aos cofres do Tesouro Nacional, atualizadas monetariamente desde a data do presente acórdão até a dos efetivos recolhimentos, se forem pagas após o vencimento, na forma da legislação em vigor; 
9.4. autorizar, desde logo, a cobrança judicial das dívidas, caso não atendidas as notificações; 
9.5. encaminhar cópia deste acórdão, acompanhado do relatório e voto que o fundamentam, à Procuradoria da República no Estado do Pará e ao Tribunal de Justiça do Estado do Pará (em referência ao Processo 0000691-44.2011.8.14.0076) , para as medidas cabíveis. 
HISTÓRICO 
2.	Trata-se de tomada de contas especial instaurada pelo Fundo Nacional de Desenvolvimento da Educação em desfavor do ex-prefeito do Município de Acará/PA, João Ricardo Alves de Oliveira (Gestão 2005-2008) , em razão da omissão no dever de prestar contas dos recursos repassados ao citado Município, na modalidade fundo a fundo, à conta do Programa de Brasil Alfabetizado, no exercício de 2008. 
2.1.	A Autarquia federal repassou recursos no montante de R$ 301.260,00, em 06/11/2008 (peça 1, p. 145) , e deveria, nos termos da legislação vigente, a prestação de contas ser apresentada até 31/10/2009. Transcorrido o citado prazo sem manifestação dos gestores municipais, mesmo após serem cientificados da omissão (peça 1, p. 41 e 47) , foi instaurada a presente tomada de contas especial em desfavor do prefeito que recebeu os recursos, tendo em vista que sua sucessora, Francisca Martins Oliveira e Silva, prefeita no período de 2009-2012, mesmo sendo a responsável pelo encaminhamento da prestação de contas, adotou as medidas legais pertinentes à recuperação dos recursos. 
2.2.	No âmbito desta Corte, após a realização de diligências sugeridas pelo Ministério Público/TCU (peça 20) , verificou-se que os recursos foram geridos pelo prefeito que os recebeu e também por sua sucessora, motivo pelo qual ambos foram citados por este Tribunal (peças 44 e 45) . 
2.3.	Apresentada alegações de defesa somente por parte da prefeita sucessora (peça 46) , a Unidade Técnica lançou a instrução acostada à peça 52 que, com os ajustes sugeridos pelo D. Representante do Parquet especializado, foi acatada por esta Corte ao proferir o acórdão ora recorrido, no qual a recorrente foi responsabilizada pela omissão no dever de prestar contas dos recursos por ela geridos. 
2.4.	Nesta oportunidade instrui-se recurso de revisão interposto pela então prefeita, ao qual foram acostados documentos que, em seu entendimento, comprovam a boa e regular aplicação das quantias que permaneceram nos cofres da prefeitura sob sua responsabilidade. 
EXAME DE ADMISSIBILIDADE 
3. Reitera-se o exame preliminar de admissibilidade (peça 101) , ratificados à peça 104 pelo relator, Exmo. Ministro Raimundo Carreiro, que concluiu pelo conhecimento do recurso, eis que preenchidos os requisitos processuais aplicáveis à espécie, sem atribuição de efeito suspensivo por ausência de amparo legal. 
EXAME TÉCNICO 
4. 	Delimitação do recurso 
4.1. Constitui objeto do recurso examinar se a documentação trazida aos autos pela recorrente é suficiente para comprovar a boa e regular aplicação da parcela dos recursos públicos federais tratados nos presentes autos que ficou à sua disposição quando iniciou seu mandato. 
5.	Documentos. 
5.1. Afirma a recorrente que no início de sua gestão havia o montante de R$ 61.704,80, dos recursos tratados nos presentes autos, na conta da Prefeitura Municipal e que no período de 1º/1/2009 a 30/10/2009 foram aplicados no objeto do Programa Brasil Alfabetizado a soma de R$ 50.973,52 e, ainda, que o restante dos recursos, R$ 15.500,10, permaneceu na referida contas à disposição do prefeito que a sucedeu. 
5.2.	Dessa forma, e nos termos da documentação trazida, requer a desconstituição do débito e da multa que lhe foram impostos, o julgamento pela regularidade de suas contas e, também, a suspensão de qualquer execução decorrente do acórdão recorrido. 
Análise 
5.3. Inicialmente esclareça-se que o recurso de revisão, conforme art. 35 da Lei 8.443/1992, transcrito pela recorrente em sua peça recursal, não possui efeito suspensivo, de modo que não há fundamento para o deferimento do pedido de suspensão de eventual execução. 
5.4. Também merece ser destacado que, caso a documentação acostada aos autos nesta fase recursal permita comprovar que os recursos geridos pela recorrente foram corretamente aplicados nos fins a que se destinavam, o correto emprego dos recursos não permite ao Tribunal conceder provimento integral ao apelo, eis que a comprovação da regularidade dos gastos a destempo não tem o condão de afastar a irregularidade praticada pela recorrente em se omitir no dever de prestar contas dos recursos por ela geridos, conforme consta, por exemplo, do Acórdão 1140/2014-TCU-Segunda Câmara, da relatoria da Ministra Ana Arraes, de modo que permanecerá o julgamento pela irregularidade das contas e, elidido o débito, alterada a fundamentação da multa aplicada à recorrente. 
5.5. Em relação ao saldo credor na conta específica do Programa Brasil Alfabetizado, que a recorrente afirma ser de R$ 15.500,10, há suporte documental que permite concluir ser verdadeira a informação, conforme extrato bancário acostado à peça 100, p. 143. 
5.6. Não obstante verifique-se dos extratos bancários trazidos pela recorrente que existiram créditos na conta específica de R$ 169.500,00 em 18/11/2009 (peça 100, p. 42) e de R$ 80.430,00 em 27/1/2012 (peça 100, p. 119) , tais valores, não tratados nos presentes autos, foram integralmente retirados da referida conta logo em seguida (peça 100, p. 43-44 e 123, respectivamente) , de modo que pode se concluir que os valores de 2008, objeto desta tomada de contas especial, e que não foram aplicados, permaneceram em conta em 31/12/2012, final da gestão da recorrente. 
5.7. Contudo, há de se ressaltar que o montante de R$ 15.500,10 engloba o principal e os rendimentos financeiros, sendo certo que somente pode ser abatido do valor do débito imputado à recorrente, tratado no acórdão condenatório em valores históricos, a quantia de R$ 12.633,36 (peça 100, p. 42) , correspondente a principal mais acréscimos financeiros de 1º/1/2009 a 30/10/2009, deduzindo-se, ainda, os acréscimos que, no citado período, correspondem a R$ 1.585,36 (peça 100, p. 17, 21, 29, 31, 32, 34, 36, 38 e 40) , de modo que restou comprovado não ter a recorrente gerido o valor de R$ 11.048,00. 
5.8. Dessa forma, resta haver nos documentos trazidos aos autos a comprovação da boa e regular aplicação do montante de R$ 48.605,00 (R$ 59.653,00 de débito - R$ 11.048,00 de saldo remanescente) . 
5.9. Em relação aos documentos trazidos pela recorrente, insta observar que os recursos transferidos por meio do Programa Brasil Alfabetizado destinaram-se, nos termos do Decreto 6.093/2007, à: 
Art. 9º A assistência financeira da União ao Programa poderá ser destinada ao custeio das seguintes ações: 
I - bolsa para alfabetizadores, coordenadores de turmas e tradutores intérpretes de LIBRAS; 
II - formação de alfabetizadores e coordenadores de turmas; 
III	- transporte para os alfabetizandos; 
IV	- aquisição de gêneros alimentícios destinados, exclusivamente, ao atendimento das necessidades de alimentação escolar dos alfabetizandos; 
V - aquisição de material escolar; 
VI	- aquisição de material pedagógico; 
VII	- assistência técnica, compreendendo formulação, monitoramento e avaliação do Programa. 
5.10.	Os documentos trazidos junto à peça recursal, cujos produtos e serviços descritos se enquadram no objeto do Programa e tem entre si pertinência quanto data e valores, além de acompanhados das respectivas notas de empenho, ordens de pagamento e recolhimento dos tributos retidos, podem ser assim resumidamente descritos e localizados: 
	NOTA FISCAL/RECIBO
 (página) 
	DATA
	EXTRATO
 (página) 
	VALOR

	148 
	2/3/2009
	22
	R$ 350,00

	157 
	3/3/2009
	22
	R$ 350,00

	162 
	27/2/2009
	22
	R$ 1.080,00

	168 
	2/3/2009
	22
	R$ 350,00

	174 
	7/5/2009
	29
	R$ 1.400,00

	178 
	7/5/2009
	29
	R$ 2.100,00

	183 
	7/5/2009
	29
	R$ 1.400,00

	186 
	30/4/2009
	29
	R$ 2.250,00

	197 
	30/4/2009
	29
	R$ 2.730,00

	204 
	29/1/2009
	29
	R$ 23.435,20

	209 
	14/4/2009
	29
	R$ 7.810,77

	213 
	4/5/2009
	29
	7.800,00

	TOTAL
	R$ 51.055,97

5.11.	Dessa forma, tendo em vista que foram aplicados valores superiores aos que deveria a recorrente demonstrar, resta comprovado o bom uso das verbas públicas federais por ela geridas, devendo ser afastado o débito a ela imputado. 
CONCLUSÃO 
6.	Da análise anterior conclui-se que a recorrente comprovou ter aplicado corretamente ou mesmo deixado à disposição da Prefeitura Municipal os recursos que permaneceram à sua disposição no início de sua gestão, devendo o débito a ela imputado ser afastado. 
6.1. Entretanto, não há razões para se afastar o julgamento pela irregularidade de suas contas, haja vista a omissão no dever de prestar contas, conforme prevê o art. 16, inciso III, alínea 'a', da Lei 8.443/1992, assim como não há fundamento para se excluir a multa aplicada à recorrente, devendo apenas ser alterado seu fundamento legal para o art. 58, inciso I, do mesmo diploma legal. 
PROPOSTA DE ENCAMINHAMENTO 
7. Ante o exposto, submete-se à consideração superior a presente análise do recurso de revisão interposto por Francisca Martins Oliveira e Silva contra o Acórdão 2568/2017-TCU-Segunda Câmara, propondo-se, com fundamento nos arts. 32, inciso III, e 35, da Lei 8.443/1992: 
a) conhecer do recurso e, no mérito, dar-lhe provimento parcial para: 
a.1) afastar o débito imputado a Francisca Martins Oliveira e Silva, constante do item 9.2 do 
acórdão recorrido; e 
a.2) alterar o fundamento legal da multa aplicada à mesma recorrente, constante do item 9.3 do acórdão recorrido, para o art. 58, inciso I, da Lei 8.443/1992. 
b) comunicar o teor da decisão que vier a ser proferida à recorrente e aos demais interessados.  
3.	O Ministério Público junto ao TCU manifestou-se na pessoa do Júlio Marcelo de Oliveira, em pronunciamento parcialmente divergente, litteris (peça 116) :
"Trata-se de recurso de revisão interposto pela sra. Francisca Martins Oliveira e Silva (peça 100) , ex-prefeita municipal de Acará/PA (gestão 2009/2012) , contra o Acórdão 2568/2017-TCU-Segunda Câmara (peça 57) , cuja redação é a seguinte:  
"VISTOS, relatados e discutidos estes autos de tomada de contas especial instaurada pelo Fundo Nacional de Desenvolvimento da Educação (FNDE) , em razão da omissão no dever de prestar contas dos recursos repassados à essa municipalidade no âmbito do Programa Brasil Alfabetizado em 2008 (PBA - BRALF 2008) . 
ACORDAM os Ministros do Tribunal de Contas da União, reunidos em Sessão da 2ª Câmara, ante as razões expostas pelo Relator e com fundamento nos arts. 1º, inciso I; 16, inciso III, alínea 'a'; 12, § 3º; 19; 23, inciso III; 28, inciso II; e 57 da Lei 8.443/92, c/c o art. 214, inciso III, alínea 'a', do Regimento Interno, em: 
9.1. julgar irregulares as contas de João Ricardo Alves de Oliveira e condená-lo ao pagamento da quantia de R$ 240.682,70 (duzentos e quarenta mil, seiscentos e oitenta e dois reais e setenta centavos) , com a fixação do prazo de 15 (quinze) dias, a contar da notificação, para comprovar, perante o Tribunal, o recolhimento da dívida aos cofres do FNDE, atualizada monetariamente e acrescida dos juros de mora, calculados a partir de 10/11/2008, até a data do recolhimento, na forma prevista na legislação em vigor;  
9.2. julgar irregulares as contas de Francisca Martins Oliveira e Silva e condená-la ao pagamento da quantia de R$ 59.653,00 (cinquenta e nove mil, seiscentos e cinquenta e três reais) , com a fixação do prazo de 15 (quinze) dias, a contar da notificação, para comprovar, perante o Tribunal, o recolhimento da dívida aos cofres do FNDE, atualizada monetariamente e acrescida dos juros de mora, calculados a partir de 01/01/2009, até a data do recolhimento, na forma prevista na legislação em vigor; 
9.3. aplicar a João Ricardo Alves de Oliveira e a Francisca Martins Oliveira e Silva, individualmente, multas nos respectivos valores de R$ 40.000,00 (quarenta mil reais) e R$ 11.000,00 (onze mil reais) , com a fixação do prazo de quinze dias, a contar das notificações, para comprovarem, perante o Tribunal, o recolhimento das dívidas aos cofres do Tesouro Nacional, atualizadas monetariamente desde a data do presente acórdão até a dos efetivos recolhimentos, se forem pagas após o vencimento, na forma da legislação em vigor; 
9.4. autorizar, desde logo, a cobrança judicial das dívidas, caso não atendidas as notificações; 9.5. encaminhar cópia deste acórdão, acompanhado do relatório e voto que o fundamentam, à Procuradoria da República no Estado do Pará e ao Tribunal de Justiça do Estado do Pará (em referência ao Processo 0000691-44.2011.8.14.0076) , para as medidas cabíveis." 
A irregularidade pela qual a recorrente foi condenada e que constou do ofício de citação (peça 45) foi a " (...) não comprovação da boa e regular aplicação dos recursos federais, em face da omissão no dever de prestar contas dos recursos repassados ao Município de Acará/PA, pelo Fundo Nacional de Desenvolvimento da Educação - FNDE, para execução do Programa Brasil Alfabetizado - BRALF, referente ao exercício de 2008, motivo que caracteriza infração à Resolução/CD/FNDE 36, de 22/7/2008 e à Instrução Normativa/STN 1, de 15/1/1997". 
O valor do débito imputado à responsável (R$ 59.653,00) corresponde à diferença entre o montante dos recursos federais transferidos ao Município de Acará/PA no âmbito do BRALF/2008 (R$ 301.620,00, creditados em 10/11/2008) e o valor total despendido (R$ 241.967,00) na gestão do exprefeito municipal João Ricardo Alves de Oliveira (2005/2008) , destacando-se que o prazo para a prestação de contas dos recursos do aludido programa venceu em 31/10/2009 (peça 1, p. 5) , na gestão da recorrente. 
No recurso de revisão, a recorrente alegou que, na sua gestão, foi gasta a quantia R$ 50.973,52, ficando um saldo na conta de aplicação, em 31/12/2012, de R$ 15.500,10, que foi gerido pelo prefeito sucessor, sr. José Maria Mota Júnior. Alegou também que, "conforme fotos anexas, a obra foi realizada e cumpriu seu objetivo na totalidade, não havendo que se falar em não execução do objeto pactuado" (peça 100, p. 9) . Em anexo ao recurso, apresentou documentos alusivos à prestação de contas dos recursos despendidos em sua gestão, tais como, conciliação bancária, relação de pagamentos, extratos bancários, notas fiscais, recibos, notas de empenho, ordens de pagamento e cópias de cheques. 
Vossa Excelência conheceu do recurso de revisão, sem efeito suspensivo, conforme proposta da Secretaria de Recursos - Serur (peça 104) . 
A Serur examinou o mérito da peça recursal e, em pronunciamentos uniformes, formulou a seguinte proposta de encaminhamento (peças 111 a 113) :  
"a) conhecer do recurso e, no mérito, dar-lhe provimento parcial para: 
a.1) afastar o débito imputado a Francisca Martins Oliveira e Silva, constante do item 9.2 do acórdão recorrido; e 
a.2) alterar o fundamento legal da multa aplicada à mesma recorrente, constante do item 9.3 do acórdão recorrido, para o art. 58, inciso I, da Lei 8.443/1992. 
b) comunicar o teor da decisão que vier a ser proferida à recorrente e aos demais interessados."  
II
O Ministério Público de Contas diverge, parcialmente, da proposta de encaminhamento formulada pela Serur. 
Segundo o Auditor da Serur, os documentos anexados ao recurso de revisão demonstram a realização de despesas no total de R$ 51.055,97, com aquisição de produtos e serviços que se enquadram no objeto do Bralf e que guardam pertinência, entre si, quanto a datas e valores, demonstrando, ainda, que foi deixado um saldo de R$ 15.500,10 ao final da gestão da recorrente (31/12/2012 - peça 100, p. 143) . Com base nisso, conclui que ficou comprovado o bom uso das verbas públicas federais, de modo que merecia ser afastado o débito imputado à responsável. 
Ocorre que, ao ver do MP de Contas, os documentos carreados ao recurso de revisão apresentam fragilidades e são insuficientes para a demonstração da correta aplicação dos recursos federais na finalidade do programa. 
O quadro a seguir resume informações sobre os documentos comprobatórios de despesas apresentados pela recorrente (peça 100) , destacando-se que as cópias microfilmadas dos cheques já constavam dos autos, em razão de diligência efetuada ao Banco do Brasil (peça 34) : 
	 Documento 
	Data de Emissão 
	Valor (R$) 
	Descrição 
	Cheque 
	Valor (R$) 

	Nota Fiscal Avulsa 5949 
Prestador: Raimunda das 
Graças Silva de Abreu  
 
	2/3/2009 
	350,00 
 (Retenções: 
17,50 de ISS; 4,50 de taxa de expedição de nota fiscal avulsa; 28,00 de INSS) 
	Serviço prestado de frete de veículo FIAT para a 
Secretaria Municipal de Educação 
	850043 
850046 
	300,00 22,00 

	Nota Fiscal Avulsa 5950 
Prestador: Ângelo Rafael 
Rabelo da Luz  
	3/3/2009 
	350,00 
 (Retenções: 
17,50 de ISS; 4,50 de taxa de expedição de nota fiscal avulsa; 28,00 de INSS) 
	Serviço prestado de frete de veículo Palio Fire para a Secretaria 
Municipal de Educação 
	850044 
850047 
	300,00 22,00 

	Nota Fiscal 359 
Fornecedor: J E da S 
Lima Comercial- ME 
	27/2/2009 
	1.080,00 
	Produtos alimentícios 
	850041 
	1.080,00 

	Nota Fiscal Avulsa 5951 
Prestador: Miguel 
Campos Martins 
	2/3/2009 
	350,00 
 (Retenções: 
17,50 de ISS; 4,50 de taxa de expedição de nota fiscal avulsa; 38,50 de INSS) 
	Serviço Prestado de Frete de um barco Ane do Mar para Alto-Acará, para 
Secretaria Municipal de Educação  
	850042 
850048 
 
	300,00 
22,00 

	Recibo 
Signatário: Afonso do 
Socorro Pimentel Dias  
	7/5/2009 
	1.400,00 
 (Retenção: 70,00 de ISS) * 
	Aluguel de um barco motor Mensageiro da Fé, 
transportando aluno do Programa Brasil 
Alfabetizado, no trecho 
Itauco até Ipitinga Alto-
Acará, período janeiro e fevereiro de 2009 
	850052 
	1.330,00 

	Recibo 
Signatário: Marques 
Antonio Sampaio da 
Silva  
	7/5/2009 
	2.100,00 
 (Retenção: 105,00 de ISS) * 
	Aluguel de uma rabeta 
Patinha do Mar, transportando aluno do Programa Brasil 
Alfabetizado, no trecho 
Fabrica até Sitio São 
Raimundo Ipitinga 
Grande Alto-Acará, período janeiro, fevereiro e março de 2009 
	850053 
	1.995,00  

	Recibo 
Signatário: Izaias Dias 
Correa 
	7/5/2009 
	1.400,00 
 (Retenção: 70,00 de ISS) * 
	Aluguel de uma rabeta 
Ana do Mar, transportando aluno do Programa Brasil 
Alfabetizado, no trecho Ipitinga até Barro Alto-
Acará, período janeiro e fevereiro de 2009 
	850051 
	1.330,00 

	Nota Fiscal 51 
Prestador: Essencial 
Serviços de Informática 
Ltda. - ME 
	30/4/2009 
	2.250,00 
 (Retenções: 112,50 de ISS; 247,50 de INSS) 
	Fotocópias 
	850058 
850059 
850060  
	1.890,00 112,50 
247,50 

	Nota Fiscal 52 
Prestador: Essencial 
Serviços de Informática 
Ltda. - ME 
	30/4/2009 
	2.730,00  
 (Retenções: 136,50 de ISS; 300,30 de INSS) 
	Acesso a rede de comunicação (Internet) 
pelo período de janeiro, 
fevereiro, março e abril 
para o projeto Mova 
Cabanos 
	850061 
850064 
850063 
	2.293,20 136,60 
300,30 

	Nota Fiscal 3649 
Fornecedor: José Carlos 
Ferreira Ribeiro  
	29/1/2009, retificada para 
14/4/2009 
	23.435,20 
	Produtos alimentícios 
	850055 
	31.245,97 

	Nota Fiscal 3650 
Fornecedor: José Carlos 
Ferreira Ribeiro 
	14/4/2009 
	7.810,77 
	Produtos alimentícios 
		
	Nota Fiscal 2 
Prestador: A. E Confecções e 
Consultorias Ltda.  
	4/5/2009 
	7.800,00 
 (Retenções: 390,00 de ISS; 117,00 de IRRF) 
	Formação continuada para educadores da 
alfabetização de jovens e adustos do Programa Brasil Alfabetizado 
 (Mova Cabano) realizado nos dias 1, 2 e 3 de maio 
de 2009, incluindo hora aula de formadores, 
alimentação, transporte, hospedagem, material 
didático e pedagógico, 
com carga horária de 24 horas total. 
	850056 
850057 
	7.293,00 507,00 

	TOTAL 

	50.727,07 

*Retenções pagas mediante o cheque 850054, no valor de R$ 245,00, nominal à Prefeitura Municipal de Acará (peça 34, p. 32) . 
 De acordo com o art. 22, § 1º, da Resolução CD/FNDE 36, de 22/7/2008, os recursos transferidos para financiar as ações de apoio à Alfabetização de Jovens e Adultos podem ser destinados ao custeio das seguintes ações:  
"I. formação inicial e continuada de alfabetizadores e coordenadores de turmas, incluindo-se capacitação para a aplicação de teste de acuidade visual do Programa Olhar Brasil; 
II.	aquisição de material escolar, incluindo-se a reprodução dos testes cognitivos a serem aplicados aos alfabetizandos; 
III.	aquisição de gêneros alimentícios destinados exclusivamente ao atendimento das necessidades de alimentação escolar dos alfabetizandos; 
IV.	transporte para os alfabetizandos; e 
V.	aquisição de material pedagógico, didático ou literário, para uso nas turmas." 
No que tange à formação inicial e continuada de alfabetizadores e coordenadores de turmas, o art. 10, caput e § 1º, da Resolução CD/FNDE 36/2008 dispõe que a entidade executora deverá elaborar plano de formação inicial e continuada, o qual poderá ser implementado diretamente pela entidade executora ou em parceria com uma instituição formadora, devendo esta manifestar formalmente sua adesão ao plano. O § 3ª do mesmo artigo dispõe que "a formação continuada dos alfabetizadores será de responsabilidade do gestor local, em conjunto com os coordenadores de turmas, e deverá ter carga horária mínima de 4 (quatro) horas/aula quinzenais ou 2 (duas) horas semanais". 
O art. 23 da mesma resolução dispõe que a entidade executora do Programa Brasil Alfabetizado deve "observar os procedimentos previstos nas Leis nos. 8.666/93 e 10.520/02, em legislações correlatas na esfera estadual, distrital ou municipal e no Decreto nº . 5.450, de 31 de maio de 2005". Já o art. 29, § 4º, preceitua que as "despesas realizadas na execução do Brasil Alfabetizado serão comprovadas mediante documentos fiscais originais ou equivalentes, na forma da legislação regulamentar à qual o órgão responsável pela despesa estiver sujeito, devendo os recibos, faturas, notas fiscais e quaisquer outros documentos comprobatórios ser emitidos em nome do EEx, identificados com o nome do FNDE/MEC e do Programa" (grifou-se) . 
Por sua vez, o Manual Operacional do Programa Brasil Alfabetizado 2008 traz, entre outras, as seguintes atribuições: 
a)	o ente executor deve manter arquivados, por cinco anos, contados da aprovação pelo TCU da prestação de contas do FNDE referente ao exercício de 2008 [ocorrida mediante o Acórdão 5.398/20132ª Câmara, de 10/9/2013], os originais dos Termos de Compromisso dos alfabetizadores, tradutores/intérpretes de LIBRAS e coordenadores de turmas, devidamente assinados; 
b)	o gestor local deve arquivar os testes cognitivos inicial e final aplicados para avaliação do desempenho de cada alfabetizando; 
c)	o gestor local deve supervisionar e controlar a frequência dos alfabetizandos, em parceria com os coordenadores de turmas, e consolidar as informações no relatório de frequência dos alfabetizandos. 
Pois bem, da análise dos documentos apresentados pela recorrente a título de prestação de contas do Bralf/2008, verifica-se, inicialmente, que não foi apresentado nenhum comprovante da efetiva realização dos cursos de alfabetização, tais como, relação de alunos matriculados, cópias dos testes cognitivos aplicados, relatórios de frequência dos alfabetizandos e termos de compromisso dos alfabetizadores e coordenadores de turmas. 
Quanto à documentação comprobatória das despesas, sobressaem as seguintes irregularidades: 
a) as notas fiscais avulsas de prestação de serviços 5949, 5950 e 5951 (peça 100, pp. 148, 157 e 168) foram emitidas após o respectivo prazo de validade, que era até 23/1/2009. Além disso, tais notas fiscais não estão identificadas com o nome do programa (Bralf/2008) e cuidam, genericamente, de frete de veículo ou barco para a Secretaria Municipal de Educação. Não é possível certificar que os serviços foram prestados em benefício dos alunos devidamente matriculados nos cursos de alfabetização, como exige o art. 22, § 1º, IV, da Resolução CD/FNDE 36/2008; 
b)	os três recibos emitidos em 7/5/2009, relativos a aluguel de barco para transporte de aluno do Bralf (peça 100, pp. 174, 178 e 183) , não vieram acompanhados das competentes notas fiscais, contrariando o disposto no art. 29, § 4º, da Resolução CD/FNDE 36/2008. Além disso, não informam quantos e quais alunos foram transportados; 
c)	as notas fiscais de aquisição de gêneros alimentícios (notas fiscais 359, 3649 e 3650 - peça 100, pp. 162, 204, 206 e 209) não estão identificadas com o nome do programa, o que põe em dúvida se os alimentos foram realmente fornecidos aos alfabetizandos, como exige o art. 22, § 1º, III, da Resolução CD/FNDE 36/2008. Ademais, embora as despesas com aquisição de alimentos tenham totalizado R$ 32.325,97, as notas de empenho informam que a licitação não era aplicável (peça 100, pp. 161 e 201/2) ;  
d)	a nota fiscal 51, emitida pela Essencial Serviços de Informática Ltda. (peça 100, p. 186) , referente ao serviço de produção de 11.250 fotocópias, não está identificada com o nome do programa, e não discrimina que tipo de documento foi fotocopiado, de modo que não é possível saber se a despesa se enquadra no art. 22, § 1º, da Resolução CD/FNDE 36/2008; 
e)	a nota fiscal 52, emitida pela Essencial Serviços de Informática Ltda. (peça 100, p. 197) , cuida do serviço de acesso à Internet, serviço esse que não se enquadra entre as despesas que podem ser custeadas com recursos do programa, nos termos do art. 22, § 1º, da Resolução CD/FNDE 36/2008; 
f)	a nota fiscal 2, emitida por A. E Confecções e Consultorias Ltda., refere-se à formação continuada dos educadores do Bralf, realizada nos dias 1, 2 e 3 de maio de 2009, com carga horária total de 24 horas. Além de não terem sido apresentados comprovantes da execução física da formação continuada (relação dos instrutores, lista de inscritos, local de realização do curso de formação, lista de presença, cópia do material didático, etc.) , não foi respeitada a distribuição de carga horária prevista no art. 10, § 3º, da Resolução CD/FNDE 36/2008 (4 horas/aula quinzenais ou 2 horas semanais) . Tampouco foram apresentados o contrato de prestação de serviços com a A. E Confecções e Consultorias Ltda. e o termo de adesão dessa empresa ao plano de formação inicial e continuada; 
g)	os valores retidos a título de ISS e/ou IRRF nas notas fiscais 5949, 5950, 5951, 51, 52 e 2, foram pagos aos próprios emitentes das notas fiscais, conforme cópias microfilmadas dos cheques 850046, 850047, 850048, 850059, 850064 e 850057 (peça 34, pp.  15, 17, 19, 36, 43 e 50) ; 
h)	não foram apresentados os processos licitatórios, ou os despachos de ratificação de dispensa ou inexigibilidade de licitação, para nenhuma das despesas informadas na relação de pagamentos, em contrariedade ao art. 23 da Resolução CD/FNDE 36/2008. 
Por todas essas falhas ou fragilidades na prestação de contas intempestivamente apresentada pela sra. Francisca Martins Oliveira e Silva é que o MP de Contas discorda da conclusão da Serur de que ficou comprovado o bom uso das verbas públicas federais por parte da responsável.  
Saliente-se que a boa e regular aplicação de recursos públicos pressupõe não só a existência de nexo de causalidade entre os recursos federais e os comprovantes de despesas, mas também a demonstração da execução do objeto a que se refere o repasse. 
Note-se que a recorrente nada argumentou sobre a realização física dos cursos de alfabetização. Em vez disso, afirmou que "a obra foi realizada", o que não guarda nenhuma pertinência com o objeto do Bralf. 
Assim, não cabe afastar, de forma integral, o débito pelo qual a recorrente foi condenada, embora mereça ser reduzido o seu valor, para abater o saldo de recursos deixado para o prefeito sucessor. 
O montante a ser abatido do débito é de R$ 8.679,48, equivalente à diferença entre o valor deixado pelo prefeito antecessor, sem o cômputo dos rendimentos financeiros auferidos em 2008 (R$ 59.653,00) , e o valor total despendido pela recorrente (R$ 50.973,52 - peça 1, p. 12) . 
Portanto, cabe dar provimento parcial ao recurso de revisão, apenas para abater do débito a quantia de R$ 8.679,48, reduzindo-se, proporcionalmente, a multa aplicada à recorrente com fundamento no art. 57 da Lei 8.443/1992. 
III
Ante o exposto, o Ministério Público de Contas manifesta-se no sentido de o TCU conhecer do recurso de revisão interposto pela sra. Francisca Martins Oliveira e Silva e lhe dar provimento parcial, para abater do débito discriminado no item 9.2 do Acórdão 2568/2017-TCU-Segunda Câmara a quantia de R$ 8.679,48, reduzindo-se, proporcionalmente, a multa aplicada à recorrente, constante do item 9.3 da citada deliberação."  
É o relatório.

8.1. Eduardo Cesar Travassos Canelas (12290/OAB-PA) e outros, representando Francisca Martins Oliveira e Silva.

Procurador Júlio Marcelo de Oliveira.

TOMADA DE CONTAS ESPECIAL. PROGRAMA BRASIL ALFABETIZADO. FNDE. OMISSÃO NO DEVER DE PRESTAR CONTAS. DÉBITO. MULTA. RECURSO DE REVISÃO. CONHECIMENTO. JUNTADA 	DE NOVOS DOCUMENTOS. PROPOSTA DA SERUR DE AFASTAMENTO DO DÉBITO. PARECER DIVERGENTE DO MPTCU PELO ACOLHIMENTO PARCIAL. POSSIBILIDADE DE ACOLHIMENTO PARCIAL DE OUTRAS DESPESAS. REDUÇÃO DO DÉBITO E DA MULTA. PROVIMENTO PARCIAL.

TOMADA DE CONTAS ESPECIAL (TCE)

Secretaria de Recursos (Serur); Secretaria de Controle Externo da Educação, da Cultura e do Desporto (SecexEduc).

Relato o presente recurso em razão de sorteio realizado nos termos dos arts. 20 e 22 da Resolução TCU 175/2005 (peça 103) .
2.	Trata-se de recurso de revisão interposto por Francisca Martins Oliveira e Silva, ex-prefeita municipal do Município de Acará/PA, (gestão 2009-2012) , contra o Acórdão 2568/2017-TCU-Segunda Câmara, Relator o Ministro José Múcio Monteiro, o qual julgou irregulares as contas especiais do ex-alcaide, condenando-a em débito e multa, em razão da omissão no dever de prestar contas dos recursos por ela geridos no âmbito do Programa Brasil Alfabetizado, no exercício de 2009.
3.	Após o saneamento dos autos, foi realizada a citação do ex-prefeito João Ricardo Alves de Oliveira, para que apresentasse alegações de defesa ou recolhesse aos cofres do FNDE a quantia de R$ 240.682,70, em valores históricos, bem como a citação da sucessora Francisca Martins Oliveira e Silva, ora recorrente, para que justificasse ou comprovasse a correta utilização de R$ 60.937,30, que ficaram na conta corrente da Prefeitura sob sua responsabilidade.
4.	Apenas a ex-prefeita apresentou defesa, a qual, não obstante ter comprovado a impetração de ação civil pública em desfavor do antecessor, não logrou comprovar a correta aplicação de R$ 59.653,00, geridos durante o período em que comandou a Prefeitura de Acará. Por esse motivo, foi condenada em débito e multa. 
5.	Presentes os requisitos de admissibilidade fixados nos arts. 32, inciso III e 35, da Lei 8.443/1992, impõe-se o conhecimento do recurso de revisão, sem efeito suspensivo, em ratificação ao despacho por mim proferido à peça 104.
6.	Constitui objeto do presente recurso de revisão, essencialmente, determinar se a documentação adicional acostada aos autos pela recorrente se mostra hábil a comprovar a boa e regular aplicação da parcela de recursos públicos federais por ela geridos em seu mandato, relativos ao Programa Brasil Alfabetizado.
7.	A Secretaria de Recursos, no pronunciamento transcrito no relatório, propõe acolher a documentação juntada pela recorrente ao seu recurso de revisão, a qual permitiria concluir pela correta aplicação do montante de R$ 48.605,00, além de R$ 11.048,00 que não teriam sido geridos pela ex-gestora, e que corresponderiam a saldo remanescente deixado na conta do convênio. Conclui pelo afastamento do débito e pela manutenção da irregularidade das contas, em razão da omissão no dever de prestar contas, com imputação de multa fundamentada no art. 58, I, da Lei 8.443/1992.
8.	O Ministério Público junto ao TCU, na pessoa do Procurador Júlio Marcelo de Oliveira, emitiu parecer, igualmente transcrito no relatório, em que diverge parcialmente da Secretaria instrutiva. 
9.	Considerou o ilustre representante do Parquet especializado, que os documentos carreados ao recurso de revisão ostentam fragilidades que impedem a demonstração da correta aplicação dos valores federais na finalidade do programa. Dentre essas inconsistências, aponta: i) notas fiscais emitidas após o prazo de validade; ii) notas fiscais emitidas sem identificação do nome do Programa e indicação genérica do serviço prestado; iii) recibos relativos a aluguel de barco desacompanhados das notas fiscais e sem informar quais e quantos alunos foram transportados; iv) notas fiscais relativas a serviços não enquadráveis nos objetivos do programa; v) ausência de comprovação da execução física da formação continuada de instrutores; vi) valores de impostos retidos em pagos aos emitentes das notas fiscais; vii) ausência de processos licitatórios ou de despachos de ratificação de dispensa ou inexigibilidade.
10.	Desse modo, o órgão ministerial concluiu não estar adequadamente comprovada a execução física do programa, cabendo tão somente abater o débito no valor de R$ 8.679,48, correspondente à diferença entre o valor deixado pelo prefeito antecessor e o montante despendido pela ex-prefeita, no valor de R$ 50.973,52 (peça 1, p. 12) .
11.	Divirjo parcialmente das conclusões do MP/TCU e da Serur, pelos motivos que passo a expor.
12.	De fato, conforme assinalou o ilustre representante do Parquet especializado, muitos dos documentos acostados ao recurso de revisão apresentam inconsistências formais diversas tais como notas fiscais emitidas após o prazo de validade, notas fiscais sem a indicação do nome do programa (Bralf/2008) com indicação genérica do serviço prestado, recibos relativos a aluguel de barco ao invés de nota fiscal, notas fiscais para aquisição de gêneros alimentícios e serviços de informática sem identificação do nome do programa, além de valores retidos de impostos pagos aos emitentes das notas.
13.	Também sobressai da análise ministerial a ausência de documentos evidenciando a execução física da formação continuada (relação de instrutores, lista de inscritos, locais de realização dos cursos, listas de presença, cópia de material didático) , além da ausência do contrato de prestação de serviços com a A. E Confecções e Consultoria Ltda. e respectivo termo de adesão. Ausentes, ainda, os processos licitatórios ou despachos de ratificação de dispensa ou inexigibilidade de licitação, em contrariedade ao art. 23 da Resolução CD/FNDE/36/2008.
14.	Não obstante as despesas estejam amparadas em extratos bancários e cópias de cheque que evidenciam o destino dos recursos, permitindo estabelecer o nexo de causalidade, realmente a comprovação de realização dos cursos de alfabetização em si restou prejudicada, o que me impede de acolher a realização dessas despesas, no valor de R$ 7.293,00, conforme nota fiscal e recibo à peça 100, p. 213-214 e notas de empenho à peça 100, p. 210-212.
15.	Em outro aresto de minha relatoria, fiz constar a irregularidade concernente à ausência de comprovação dos treinamentos no âmbito do Programa Brasil Alfabetizado, que somados à ausência de extratos bancários que retratassem a movimentação financeira (o que não ocorre nestes autos) , impediram o acolhimento das despesas e a rejeição do recurso
"9. O argumento trazido à baila pelos Recorrentes na busca pela demonstração da boa e regular aplicação dos recursos cinge-se ao Relatório Pedagógico de fls. 12/108 - Anexo 2, o qual, segundo eles, comprovaria o cumprimento do objeto do convênio.
10. Entretanto, consoante muito bem demonstrou o i. Relator da Deliberação recorrida, restou comprovado ter havido repasse de recursos a terceiros sem previsão no plano de trabalho ou no termo de ajuste e, somado a isto, não há nos autos documentos aptos a demonstrar a efetiva execução do objeto pactuado, tais como extratos bancários que retratem a movimentação financeira nas secretarias estaduais, cadastro de educadores e alunos, listas de presença, relatórios de atividades desenvolvidas e de resultados, dentre outros. (fls. 1.645 - Volume 6) 
11. Sendo assim, à míngua de provas ou ao menos evidências capazes de atestar a boa e regular aplicação dos recursos, imperiosa a manutenção do acórdão recorrido".  (Acórdão 8675/2011-TCU-Segunda Câmara) 
16.	Ressalto que a Sra. Francisca Martins Oliveira e Silva, ora recorrente, gestora no período 2009-2012, foi notificada pelo FNDE tempestivamente, em 10/12/2009, por intermédio do Ofício 87640/2009 DIPRA/COPRA/CGCAP/DIFIN/FNDE para que apresentasse a prestação de contas dos recursos (peça 1, p. 41-43) , sem que houvesse resposta. Referida missiva, entretanto, não especificou quais documentos deveriam ser apresentados.
17.	A Resolução CD/FNDE nº 36, de 22 de julho de 2008 exige a apresentação de documentos fiscais, recibos, faturas, notas fiscais e quaisquer outros documentos comprobatórios emitidos em nome da Entidade Executora e identificados com o nome do programa (art. 29, §4º) :
Art. 29. A prestação de contas dos recursos transferidos será constituída de Demonstrativo da Execução da Receita e da Despesa e de Pagamentos Efetuados, Anexo V desta Resolução, dos extratos bancários da conta corrente específica em que os recursos foram depositados e das aplicações financeiras realizadas e, se for o caso, da respectiva Conciliação Bancária.
§ 4º. As despesas realizadas na execução do Brasil Alfabetizado serão comprovadas mediante documentos fiscais originais ou equivalentes, na forma da legislação regulamentar à qual o órgão responsável pela despesa estiver sujeito, devendo os recibos, faturas, notas fiscais e quaisquer outros documentos comprobatórios ser emitidos em nome do EEx, identificados com o nome do FNDE/MEC e do Programa, e ser arquivados em sua sede, ainda que utilize serviços de contabilidade de terceiros, juntamente com os documentos de prestação de contas na forma definida no caput deste artigo, pelo prazo de 5 (cinco) anos contados da data da aprovação da prestação de contas anual do FNDE/MEC pelo Tribunal de Contas da União (TCU) referente ao exercício do repasse dos recursos, de modo que essa documentação fique disponível para o FNDE, os órgãos de controle interno e externo e o Ministério Público.
18.	Destaco que, por seu turno, conforme assinalado pelo representante do Ministério Público, o Manual Operacional do Programa Brasil Alfabetizado 2008 estabelece que o gestor deve controlar a frequência dos alfabetizandos, em parceria com os coordenadores de turmas, e consolidar as informações no relatório de frequência dos alfabetizandos.
19.	Ressalto ainda, também conforme enfatizado pelo MP/TCU, que o art. 23, § 2º, da Resolução CD/FNDE nº 36, de 22 de julho de 2008, exigia a guarda de toda documentação relativa ao programa pelo prazo de cinco anos contados da data de aprovação da prestação de contas anual do FNDE pelo TCU, o que ocorreu por meio do Acórdão 5938/2013-TCU-Segunda Câmara, em 10/9/2013, o que exigia do poder público municipal manter em boa guarda a referida documentação, ao menos até 10/9/2018.
20.	Desse modo, apesar de a citada Resolução do FNDE não prever expressamente o envio de documentação relativa a cadastros de alunos, listas de presença, planos de aula ou relatórios pedagógicos, entendo que um mínimo de evidências nesse sentido deveria ser apresentado pela gestora municipal, o que impede o acolhimento puro e simples da nota fiscal, recibo e notas de empenho à peça 100, p. 210-214 como comprobatórias da realização das oficinas/cursos.
21.	Analiso agora a despesa relativa a serviços de acesso à internet, com nota fiscal à peça 100, p. 197, com indicação do programa atendido, no valor de R$ 2.730,00, assim como o recibo à peça 100, p. 196. As respectivas notas de empenho e ordem de pagamento juntadas à peça 100, p. 194-195 estão identificadas com o nome do programa. O MP/TCU pugna pela rejeição da despesa, em razão de não estar amparada dentre as despesas que poderiam ser custeadas com recursos do programa, nos termos do art. 22, § 1º, da Resolução CD/FNDE 36/2008, que reproduzo a seguir, verbis:
Art. 22 (omissis) 
1º. O valor de apoio poderá ser destinado ao custeio das seguintes ações:
I. formação inicial e continuada de alfabetizadores e coordenadores de turmas, incluindo-se capacitação para a aplicação de teste de acuidade visual do Programa Olhar Brasil;
II. aquisição de material escolar, incluindo-se a reprodução dos testes cognitivos a serem aplicados aos alfabetizandos;
III. aquisição de gêneros alimentícios destinados exclusivamente ao atendimento das necessidades de alimentação escolar dos alfabetizandos;
IV. transporte para os alfabetizandos; e
V. aquisição de material pedagógico, didático ou literário, para uso nas turmas.
22.	A despeito da ausência de previsão, estaria inclinado a acatar essa despesa, considerando a importância da internet na disseminação de conhecimento, enquadrando-a em um dos itens de aquisição de material pedagógico, didático ou literário ou em formação inicial e continuada de alfabetizadores. Entretanto, o valor elevado de um simples serviço de acesso à internet (R$ 2.730,00) , para uso durante apenas 4 meses no ano de 2009 (jan-abr) , sem informações adicionais acerca de equipamentos, destinação e utilização da rede, obrigam-se a acompanhar o Parquet especializado, no sentido de rejeitar esses gastos. 
23.	Quanto às demais despesas, pugno pelo acolhimento, em penhor dos princípios do formalismo moderado e da verdade material. Explico.
24.	Quanto às notas fiscais de prestação de serviços 5949 (R$ 350,00) , 5950 (R$ 350,00) e 5951 (R$ 350,00) (peça 100, pp. 148, 157 e 168) , apesar de o prazo de validade ter expirado em 23/1/2009, as mesmas foram emitidas em 2/3/2009, pouco mais de um mês depois, e além disso estão lastreadas em Notas de Empenho que indicam "Transporte de Alunos do Programa Brasil Alfabetizado" (peça 100, p. 147, 166 e 171) . Além disso, há cheques e extratos bancários que suportam o nexo financeiro. 
25.	Igualmente os recibos emitidos em 7/5/2009 ao invés de notas fiscais, relativos a aluguel de barco para transporte de alunos (peça 100, p. 174, 178 e 183) , no valor de R$ 1.330,00, R$ 1.995,00 e R$ 1.330,00, respectivamente, estão identificados com o nome do programa e corroborados pelas Notas de Empenho e ordens de pagamento (peça 100, p. 171, 176, 177, 180, 181) , que identificam o Programa, bem como especificam o serviço, a saber "Rabeta denominada Patinha do Mar, destinado ao transporte de alunos do Programa Brasil Alfabetizado, no trecho Fabrica até sitio São Raimundo, Ipitinga Grande" (peça 100, p. 176) , "aluguel de uma Rabeta, destinada ao transporte de alunos do Programa Brasil Alfabetizado, no trecho Ipitinga até Barro Alto" (peça 100, p. 180) e "despesas aluguel de um Barco/Motor, denominado Mensageiro da Fé, destinado ao transporte de alunos do Programa Brasil Alfabetizado" (peça 100, p. 171) . Os cheques correspondentes também identificam o serviço prestado (peça 100, p. 179 e 182) . 
26.	Reforço meu posicionamento com o fato de que se trata e Município de pequeno porte, no interior do Estado do Pará, onde nem sempre os prestadores de serviço de transporte fluvial emitem nota fiscal, ficando os gestores muitas vezes reféns do serviço que estiver disponível. 
27.	Também as notas fiscais relativas à aquisição de gêneros alimentícios (notas fiscais 359, 3649 e 3650 - peça 100, pp. 162, 204 e 209) , nos valores de R$ 1.080,00, R$ 23.435,20 e R$ 7.810,77, respectivamente, apesar de não estarem identificadas com o nome do programa, as correspondentes notas de empenho e ordens de pagamento (peça 100, p. 160-161, 201-203, 201) e as cópias de cheques (peça 100, p. 164 e 211) contém a identificação do programa Brasil Alfabetizado ou Mova - Brasil Alfabetizado. 
28.	De igual modo, a despesa de R$ 2.250,00 relativa a serviço de 11.250 fotocópias, cuja nota fiscal à peça 100, p. 186 não indica o nome do programa, trazem as correspondentes nota de empenho e ordem de pagamento devidamente identificadas (peça 100, p. 185 e 190) .
29.	Quanto às demais irregularidades, concernentes à ausência de indicação dos nomes dos alunos na documentação de transporte, identificação do nome do programa nas notas fiscais, bem como ausência dos processos licitatórios ou despachos de ratificação de dispensa - estes não exigidos, mencione-se, na Resolução CD/FNDE nº 36, de 22 de julho de 2008 para apresentação na prestação de contas - e outros, entendo que ensejam a manutenção da multa imposta à recorrente, agora ajustada a 100% do valor do débito a ela imputado.
30.	Com essas diretivas em tela, pugno por acolher parcialmente as despesas executadas no âmbito do Programa Brasil Alfabetizado no ano de 2009, durante o mandato da Sra. Francisca Martins Oliveira e Silva, ex-prefeita municipal do Município de Acará/PA, no montante de R$ 40.280,97, acrescidas do valor de R$ 8.679,48, correspondente à diferença entre o valor deixado pelo prefeito antecessor, sem o cômputo dos rendimentos financeiros auferidos em 2008 (R$ 59.653,00) , e o valor total despendido pela recorrente (R$ 50.973,52 - peça 1, p. 12) , conforme alvitrado pelo Ministério Público junto ao TCU, totalizando o montante de R$ 48.960,45 a ser abatido do débito originalmente imputado à recorrente pelo acórdão recorrido no valor de R$ 59.653,00.
31.	Quanto à multa, dado a redução do montante a ser ressarcido ao erário, pugno por alterar o seu montante, mantendo o fundamento legal utilizado. 
Pelo exposto, VOTO por que o Tribunal adote o Acórdão que ora submeto à apreciação deste Colegiado
TCU, Sala das Sessões Ministro Luciano Brandão Alves de Souza, em 28 de julho de 2021.
RAIMUNDO CARREIRO 
Relator